臺灣桃園地方法院民事判決　　　　　　　　　　　　　九十三年度訴字第七六六號
　　原　　　告　丙○○
　　　　　　　　乙○○
　　右　一　人
　　訴訟代理人　李韶生律師
　　被　　　告　甲○○
右當事人間請求返還不當得利事件，經本院於民國九十三年十二月二日言詞辯論終結
，本院判決如左：
    主    文
原告之訴及假執行之聲請均駁回。
訴訟費用由原告負擔。
    事    實
甲、原告方面：
  一、聲明：
    (一)被告應給付原告新臺幣（下同）一百一十三萬二千三百二十九元，及自民國九
      十三年五月五日起至清償日止，按每百元日息零點零五元計算之利息。
    (二)被告應向本院聲請停止執行對原告之扣薪並聲請退還扣押款。
    (三)訴訟費用由被告負擔。
    (四)願供擔保請准宣告假執行。
  二、陳述：
    (一)原告乙○○前曾開立發票日八十九年四月八日、面額二百萬元之本票一紙（下
      爭系爭二百萬元本票）向被告借款二百萬元（下稱系爭二百萬元借款），並由
      原告丙○○在票上背書，嗣後被告持前開本票向法院聲請對原告二人核發支付
      命令及據以聲請強制執行獲准，原告二人乃自九十年七月五日起依照本院九十
      年度執字第七七四五號之執行命令，每月被扣款薪俸及獎金三分之一，原告乙
      ○○並另於八十九年八月十四日及九十年十二月十五日，在中山科學研究院分
      別清償交付被告現金七十萬元及六十五萬元，並表示該款項係清償原告二人之
      前開連帶債務。
    (二)被告向本院聲請強制執行之執行名義為臺灣士林地方法院（下稱士林地院）八
      十九年度促字第二七四六四號確定支付命令，該執行名義之債權金額為本金二
      百萬元及自八十九年七月八日起至清償日止，按每百元日息零點零五元計算之
      利息，及相關程序費用。而近四年來，被告分別於八十九年八月十五日獲償七
      十萬元，於九十年十二月十五日獲償六十五萬，於九十二年三月二十六日取得
      法院分配額六十萬一千一百八十九元（乙○○薪資），於九十二年六月二十五
      日取得法院分配額一十三萬三千四百七十四元（乙○○薪資），且自九十年七
      月五日起至九十三年五月五日止，陸續取得原告丙○○之每月扣薪合計一百四
      十二萬四千一百九十八元。總計被告自八十九年間起至九十三年五月五日止，
      已取得三百五十萬八千八百六十一元（此為包含乙○○之七十萬元、六十五萬
      元還款金額，若扣除前開二筆款項，則金額為二百一十五萬八千八百六十一元
      ），然算至九十二年三月二十六日為止，原告二人之系爭二百萬元借款應已全
      部清償完畢，據此計算，被告已溢收取得一百一十三萬二千三百二十九元之款
      項。此外，原告乙○○自九十二年六月二十六日起至九十三年五月五日止遭扣
      款之薪資部分，仍受本院之強制執行扣押中（尚未分配）。
    (三)原告曾多次請求被告向本院辦理停止執行扣薪事宜，惟均遭拒絕。如前所述，
      被告既無法律上原因而獲有一百一十三萬二千三百二十九元之不當得利，致原
      告受有損害，爰依法請求被告返還前開溢收款項，及自九十三年五月五日起至
      清償日止，按每百元日息零點零五元計算之利息，並請求被告應向本院聲請停
      止執行對原告之扣薪並聲請退還扣押款。
  三、證據：提出原告丙○○扣薪明細表一份、原告二人還款明細一份、本院九十年
      度執字第七七四五號執行命令影本一份、士林地院八十九年度促字第二七四六
      四號支付命令影本一份，被告書立之計算書影本一份為證。
乙、被告方面：
  一、聲明：如主文所示。
  二、陳述：
    (一)原告乙○○先前曾開立系爭二百萬元本票一紙向被告借款二百萬元，由原告丙
      ○○在票上背書，因嗣後均未清償，被告已持前開本票向法院聲請核發支付命
      令而據以聲請強制執行在案，迄未獲全部清償，前開系爭二百萬元之借款，乃
      原告二人共同欠款之部分。
    (二)又原告乙○○另曾單獨向被告借款一百二十萬元（下稱系爭一百二十萬元借款
      ，係由被告向訴外人中央信託局貸款一百二十萬元後借給乙○○），並開立發
      票日為八十九年四月二十一日、金額一百二十萬元之本票一紙（下稱系爭一百
      二十萬元本票）交付被告，此亦已由被告聲請而經本院以八十九年度票字第四
      六○四號裁定本票准予強制執行，業於九十年一月三日確定在案（此部分被告
      未聲請強制執行）。上開本票裁定所載之總金額為三百二十萬元，其中二百萬
      元部分，即為原告乙○○與丙○○前開共同欠款之款項（即本院九十年度執字
      第七七四五號強制執行程序所執行之債務），至其餘一百二十萬元部分，乃原
      告乙○○個人所欠之款項，而原告乙○○所指：其於八十九年八月十五日曾對
      被告清償七十萬元，於九十年十二月十五日清償六十五萬一節，即係針對原告
      乙○○個人積欠被告之系爭一百二十萬元債務，及被告前因擔任原告乙○○之
      連帶保證人，為撤銷強制扣款令，乃由被告於九十年十一月一日分別向訴外人
      中國信託商業銀行、泛亞商業銀行代償原告乙○○之貸款債務，金額各為一十
      三萬九千八百零五元、四萬六千八百四十元，從而，原告乙○○之前開七十萬
      元、六十五萬元還款，與原告二人共同欠款之系爭二百萬元債務無關，自不容
      原告予以混淆。
    (三)結算至九十三年五月五日為止，原告二人就系爭二百萬元債務已清償之款項共
      計二百一十五萬八千八百六十一元（包括由法院分配之乙○○扣款金額六十萬
      一千一百八十九元、一十三萬三千四百七十四元，及丙○○截至九十三年五月
      五日止之歷來扣款金額一百四十二萬四千一百九十八元），惟原告二人共同積
      欠被告之款項，除本金二百萬元以外，尚需包含法院之強制執行費一萬四千元
      ，及自八十九年七月八日起至清償日止按每百元日息零點零五元計算之利息，
      是以被告之前開債權尚未獲全部清償，自無任何不當得利可言，本院九十年度
      執字第七七四五號之強制執行程序，亦無從停止執行或返還扣押款，故原告之
      請求均為無理由。
  三、證據：提出本院八十九年度票字第四六○四號本票准許強制執行之裁定暨確定
      證明書影本各一份，中國信託商業銀行、泛亞商業銀行分別出具之代償證明書
      影本各一份，士林地院八十九年度促字第二七四六四號支付命令、民事更正裁
      定暨確定證明書影本各一份為證。
丙、本院依職權調閱本院九十年度執字第七七四五號清償債務民事執行卷宗全卷（含
    本院九十三年度執字第二三○九六號、九十三年度執字第一六三八一號卷宗）。
    理    由
一、按「訴訟，由被告住所地之法院管轄。被告住所地之法院不能行使職權者，由其
    管轄」，民事訴訟法第一條第一項定有明文。查本件被告之住所地雖位於高雄市
    ，惟其目前居所係在桃園縣龍潭鄉之中山科學研究院宿舍等情，業據被告陳明在
    卷（見本院九十三年八月五日言詞辯論筆錄），並為原告所不爭執，又本件借款
    事實均發生在桃園地區一情，亦為兩造所不爭執，是以核諸前開說明，本院為被
    告居所地之管轄法院，就本件訴訟具有合法管轄權，合先敘明。
二、原告主張：原告乙○○前曾開立系爭二百萬元本票一紙向被告借款二百萬元，由
    原告丙○○在票上背書，嗣後被告持前開本票向法院聲請對原告二人核發支付命
    令及據以聲請強制執行獲准，原告二人乃自九十年七月五日起依照本院九十年度
    字第七七四五號之執行命令，每月被扣款薪俸及獎金三分之一，原告乙○○並另
    於八十九年八月十四日及九十年十二月十五日，在中山科學研究院分別清償交付
    被告現金七十萬元及六十五萬元，並表示該款項係清償原告二人之前開連帶債務
    。依被告向本院聲請強制執行之執行名義即士林地院八十九年度促字第二七四六
    四號確定支付命令，其債權金額為本金二百萬元及自八十九年七月八日起至清償
    日止，按每百元日息零點零五元計算之利息，及相關程序費用。而自八十九年間
    起至九十三年五月五日止，被告總計已獲償三百五十萬八千八百六十一元（包含
    由原告乙○○清償被告之七十萬元、六十五萬元），然算至九十二年三月二十六
    日止，原告二人所欠款項應已全部清償完畢，據此計算，被告實已溢收一百一十
    三萬二千三百二十九元之款項，是以，被告既無法律上原因而獲有一百一十三萬
    二千三百二十九元之不當得利，致原告受有損害，爰依法請求被告返還前開溢收
    款項，及自九十三年五月五日起至清償日止，按每百元日息零點零五元計算之利
    息，又因原告曾多次請求被告向本院辦理停止執行扣薪事宜，惟均遭拒絕，是以
    併請求被告應向本院聲請停止執行對原告之扣薪並聲請退還扣押款等語。
三、被告則以：其所聲請之本院九十年度執字第七七四五號執行事件，乃原告二人共
    同欠款二百萬元之部分。又原告乙○○另曾簽發系爭一百二十萬元本票而單獨向
    被告借款一百二十萬元，被告亦已另向本院聲請以八十九年度票字第四六○四號
    裁定本票准予強制執行，並於九十年一月三日確定在案（此部分被告未聲請強制
    執行）。上開本票裁定所載之總金額為三百二十萬元，其中二百萬元部分，即為
    原告二人前開共同欠款之款項，其餘一百二十萬元部分，乃原告乙○○個人所欠
    款項，原告乙○○所指：其於八十九年八月十五日曾對被告清償七十萬元，於九
    十年十二月十五日清償六十五萬一節，即係針對原告乙○○個人積欠被告之一百
    二十萬元債務，及被告前因擔任原告乙○○之連帶保證人而分別向訴外人中國信
    託商業銀行、泛亞商業銀行代償一十三萬九千八百零五元、四萬六千八百四十元
    之款項，從而，原告乙○○之前開七十萬元、六十五萬元還款，與本件原告二人
    共同欠款之二百萬元債務無關，不容原告予以混淆。是以本件原告二人積欠被告
    之本金二百萬元債務（尚需加上相關利息及執行費用），被告尚未獲完全清償，
    自無任何不當得利可言，本院九十年度執字第七七四五號之強制執行程序，亦無
    從停止執行或返還扣押款，故原告之請求均為無理由等語，資為抗辯。
四、原告主張：原告乙○○前曾開立系爭二百萬元本票一紙向被告借款二百萬元，由
    原告丙○○在票上背書，嗣後被告以前開本票向士林地院聲請核發八十九年度促
    字第二七四六四號支付命令確定在案，並據以向本院聲請強制執行獲准，原告二
    人乃自九十年七月五日起依本院九十年度執字第七七四五號執行命令，每月被扣
    款薪俸及獎金三分之一，結算至九十三年五月五月止，原告二人陸續遭扣款而清
    償被告之金額共計二百一十五萬八千八百六十一元，又原告乙○○另曾於八十九
    年八月十四日及九十年十二月十五日，分別交付被告現金七十萬元及六十五萬元
    等情，為被告所不爭執，並有原告二人還款明細一份、本院九十年度執字第七七
    四五號執行命令影本一份、士林地院八十九年度促字第二七四六四號支付命令影
    本一份在卷可憑，並經本院依職權調閱本院九十年度執字第七七四五號清償債務
    民事執行卷宗全卷屬實，足信為真實。
五、原告另主張：依本院九十年度執字第七七四五號民事執行事件，被告已獲得完全
    清償，並且溢收一百一十三萬二千三百二十九元而有不當得利，請求依法返還之
    ，且被告應向本院聲請停止執行對原告之扣薪及聲請退還扣押款等情，則為被告
    所否認，並以前詞置辯，是以本件應審究者即為：(一)原告主張：被告就本院九十
    年度執字第七七四五號民事執行事件已獲得完全清償一節，是否可採？(二)原告另
    請求：被告應向本院聲請停止執行對原告之扣薪並聲請退還扣押款一節，有無理
    由？茲分論如下：
  (一)原告主張：被告就本院九十年度執字第七七四五號民事執行事件已獲得完全清償
    一節，為不可採：
    1.原告雖主張：原告乙○○於八十九年八月十四日、九十年十二月十五日分別交
      付予被告之現金七十萬元及六十五萬元，係用以清償原告二人所欠被告之二百
      萬元款項一情，惟查，前述被告對原告二人所持之執行名義即士林地院八十九
      年度促字第二七四六四號支付命令，係於八十九年十一月二十八日經法院裁定
      ，於九十年一月四日確定（見本院卷第四四頁至第四六頁之支付命令暨確定證
      明書），而原告並不否認於該案中接獲支付命令後並未提出異議之情，準此，
      原告乙○○於前開支付命令確定前之八十九年八月十四日所交付被告之現金七
      十萬元，自難認為係用以清償系爭二百萬元之欠款。再者，另一筆六十五萬元
      款項雖係原告乙○○於本件執行程序中之九十年十二月十五日所清償，惟按，
      當事人主張有利於己之事實者，就其事實有舉證之責任，民事訴訟法第二百七
      十七條前段定有明文，被告既已否認前開六十五萬元係用以清償系爭二百萬元
      借款，則依前述舉證責任之分配原則，原告即應就其主張之有利事實負舉證責
      任。原告對此雖提出由被告書寫之計算書一紙為憑（見本院卷第一六頁），然
      觀諸該計算書內容，雖有記載還款「七十萬」、「六十五萬」等情，惟被告於
      借款金額部分乃記載「三百二十萬元」（係二百萬元加上一百二十萬元之總金
      額），從而，仍無從證明原告乙○○交付被告之前開六十五萬元現金係用以清
      償系爭二百萬元借款之情，是以原告之此部分主張，尚難採信。
    2.原告乙○○雖另主張：其與被告間僅有系爭二百萬元之借款債務，並無另一筆
      一百二十萬元之債務存在，被告所稱之系爭一百二十萬元借款，實際上係因當
      初原告乙○○、被告及另一訴外人共三人向中央信託局各借一百二十萬元作為
      投資，三人互為連保，後來投資虧損，被告要求原告乙○○對被告所借的一百
      二十萬元負責賠償，並要求原告乙○○開立一百二十萬元本票，讓他帶回去給
      太太看，讓太太安心，被告並表示不會拿該張本票去執行，原告乙○○始因而
      簽發系爭一百二十萬元本票交付被告等語，惟已遭被告否認，據此，按照前述
      舉證責任之分配原則，原告乙○○自應就前開「簽發一百二十萬元本票僅係為
      使被告的太太安心」之有利事實負舉證責任，惟原告乙○○亦自承：當初雙方
      只是口頭講，沒有書面證據資料等語（見本院九十三年九月八日言詞辯論筆錄
      ，附於本院卷第五二頁），從而尚難認原告乙○○之前開主張為可採，附此敘
      明。
    3.被告就本院九十年度執字第七七四五號民事執行事件所持之執行名義，為士林
      地院八十九年度促字第二七四六四號確定支付命令，而該支付命令所載之債權
      金額，為本金二百萬元及自八十九年七月八日起至清償日止，按每百元日息零
      點零五元計算之利息，及相關程序費用，此有前開支付命令一紙在卷可憑。如
      前所述，原告二人就系爭二百萬元借款迄今所清償之款項共計二百一十五萬八
      千八百六十一元，而系爭二百萬元之本金債權加計前開利息後，總債權金額已
      超出二百一十五萬八千八百六十一元，從而，被告之系爭二百萬元債權即尚未
      獲得完全清償。是以原告主張：被告就本院九十年度執字第七七四五號民事執
      行事件已獲得完全清償一節，不足採信。
    4.按「無法律上之原因而受利益，致他人受損害者，應返還其利益。雖有法律上
      之原因，而其後已不存在者，亦同」，民法第一百七十九條固定有明文，惟據
      前所述，本件被告就系爭二百萬元之債權既尚未獲得全數清償，自無任何不當
      得利可言，是以原告主張被告已有溢收款項，並請求被告返還不當得利一節，
      不足憑採。
  (二)原告另請求：被告應向本院聲請停止執行對原告之扣薪並聲請退還扣押款一節，
    為無理由：
    如前所述，被告就本院九十年度執字第七七四五號民事執行事件尚未獲得完全清
    償，則本院之前開執行程序自得依法繼續執行，從而，原告主張：被告應向本院
    聲請停止執行對原告之扣薪並聲請退還扣押款一節，自為無理由。
六、綜上所述，原告依據不當得利之法律關係，請求被告給付原告一百一十三萬二千
    三百二十九元之不當得利，及自九十三年五月五日起至清償日止，按每百元日息
    零點零五元計算之利息，並請求被告應向本院聲請停止執行對原告之扣薪及聲請
    退還扣押款等節，均為無理由，應予駁回。另原告假執行之聲請，因其訴遭駁回
    而失所附麗，應併予駁回。
七、本件事證已臻明確，兩造其餘攻擊及防禦方法，核與判決結果不生影響，爰不一
    一論述，附此敘明。
八、據上論結，本件原告之訴為無理由，依民事訴訟法第七十八條、第八十五第一項
    ，判決如主文。
中　　　華　　　民　　　國　　九十三　　年　　　十二　　　月　　十六　　日
                                        臺灣桃園地方法院民事第三庭
                                                法      官  周玉
右為正本係照原本作成
如對本判決上訴，須於判決送達後二十日內向本院提出上訴狀
中　　　華　　　民　　　國　　九十三　　年　　　十二　　　月　　十六　　日
                                                法院書記官  張簡純靜
